臺灣高等法院刑事裁定　　　　　　　　　　　　　　九十三年度聲再字第三四七號
　　再審聲請人
　　即受判決人　丙○○
　　　　　　　　乙○○
　　　　　　　　甲○○
　　共　　　同
　　代　理　人　林憲同律師
右列聲請人因聲請再審案件，對於本院九十年度重上更（三）字第二二三號，中華民
國九十二年五月六日第二審確定判決（八十六年度訴字第九二號，起訴案號：檢察署
八十六年度偵字第一六七號），聲請再審，本院裁定如左：
    主  文
再審之聲請駁回。
    理  由
一、按刑事訴訟法第四百二十條第一項第六款所謂發見確實之新證據，係指其就新證
    據之本身形式上觀察，毋須經調查程序顯然可認為足以動搖原確定之判決者而言
    。且按「刑事訴訟法第四百二十條第一項第六款所謂發見確實之新證據，係指該
    證據於事實審法院判決前已經存在，為法院、當事人所不知，不及調查斟酌，至
    其後始行發見，且就證據本身形式上觀察，因不以絕對不須經過調查程序為條件
    ，但必須顯然可認為足以動搖原有罪確定判決，而為受判決人無罪、免訴、免刑
    或輕於原判決所認罪名之判決者為限。此受理聲請再審之最後事實審法院，應就
    聲請再審理由之所謂『新證據』，是否具備事實審判決前已經存在，為法院、當
    事人所不知，事後方行發見之『嶄新性』，及顯然可認足以動搖原有罪確定判決
    ，應為無罪、免訴、免刑或輕於原判決罪名之『顯然性』二要件，加以審查，為
    判斷應否准予開始再審之準據」，最高法院著有八十五年度台抗字第三０八號裁
    定可參。
二、聲請再審意旨略以：
  (一)聲請人（即被告）丙○○等人假藉「環境保護費」之名，實係收受「封口費」，
    蓋幸福水泥公司、宜大公司或澳尾採石場等民間業者均涉有「採礦污損環境」之
    違法（均已遭主管機關調查追究中），故採礦業者之「付款」與鄉民代表（即被
    告等人）之「封口」具有對價關係，應係成立貪污治罪條例第五條第一項第三款
    之「職務上收受賄賂罪」，而非同法第四條第一項第二款之「藉勢強索財物罪」
    ，歷審判決對此重要事況均疏漏而未加審酌，進而適用法律錯誤。
  (二)幸福水泥公司、宜大公司或澳尾採石場等業者均已違法濫採在先，故業者究係「
    花錢消災」而同意付款？抑或基於官員之「淫威施虐」而被迫付款？此項客觀上
    業者違法濫採而主觀上業者花錢消災之付款心態，事關聲請人是否成立「藉勢強
    索財物」罪名，對此事況，歷審判決有審判期日漏未踐行調查之違誤。
  (三)本案係因宜蘭南澳長年迭遭民間礦石水泥業者濫採肆虐，遂由中央與地方共同組
    團會勘，絕非被告等人主動興風作浪，易言之，本案根本不符合「藉勢」與「藉
    端」之要件。
  (四)本案早在民國八十年至八十二年間，幸福水泥公司等採礦業者，涉有違法濫採情
    事，遭到聲請人以南澳鄉民代表身份提出質詢，並責成南澳鄉公所行文宜蘭縣政
    府，以正式公函強制拆除或勒令停採，幸福水泥公司遂基於行賄之動機，交付款
    項，遂有本案，反之檢調及歷審判決所載八十三年七月丙○○在鄉民代表會邀集
    鄉民代表，謀議藉勢勒索採礦業者，實有出入。本案所應成立之罪，應是貪污治
    罪條例第五條第二款、第三款之罪名，原確定判決以同條例第四條第二款論罪，
    顯有適用法律上之違誤。
三、經查：
  (一)本件聲請人聲請再審所持之理由，主要均在指摘原確定判決所持之法律見解不當
    ，然依刑事訴訟法第四百二十條第一項第六款之規定，再審之事由，係規定事實
    誤認之情形下，始得聲請再審，如係法律適用錯誤，或應循上訴第三審，或應循
    非常上訴制度救濟，均非再審制度所得救濟，聲請人於聲請狀內，亦已表明該部
    分將聲請檢察總長提起非常上訴，故此部分之理由顯非再審程序所得審酌。
  (二)聲請人於再審理由狀中，多次言及其應成立「職務上收受賄賂罪」，而非「藉勢
    強索財物罪」，此涉及本案事實之認定與貪污治罪條例中構成要件之解釋，然如
    聲請人所認之事實，與確定判決所認定之事實相同，僅就法律適用有所爭議，亦
    非再審制度所得救濟。
  (三)未查，聲請人又指彼等於八十年至八十二年間即著手於本件犯行，而確定判決忽
    略此等行為，並提出在八十年至八十二年間宜蘭縣南澳鄉鄉民代表會第十四屆第
    五次臨時大會提案表、宜蘭縣政府建設局違章建築補辦手續通知單、宜蘭縣政府
    南澳鄉民代表會函、宜蘭縣南澳鄉公所函、宜蘭縣南澳鄉鄉民代表會第十五屆第
    三次臨時會等資料為證，惟查，上開文書，或為鄉民代表提案，或為鄉代會為維
    護公產請求公所重新測量，或為違章建築相關程序之公文等等，均難由形式上即
    可認定聲請人等為何犯行，且此等文書早已存在，聲請人丙○○、甲○○且為提
    案人，當無不知該等文書存在之理，故由前述最高法院所述再審新證據之「嶄新
    性」與「顯然性」二者之要件，故聲請人此一主張亦難認有再審事由。
四、綜上所述，本件聲請人所主張之之再審事由，核與刑事訴訟法第四百二十條第一
    項第六款之規定不合，聲請人聲請再審為無理由，應予駁回。
五、據上論斷，應依刑事訴訟法第四百三十四條第一項，裁定如主文。
中　　　華　　　民　　　國　　九十三　　年　　　十　　　月　　　八　　　日
                              臺灣高等法院刑事第二十二庭
                                  審判長法  官蔡秀雄
                                        法  官蘇素娥
                                        法  官周占春
右正本證明與原本無異
如不服本裁定，得於收受裁定正本送達後五日內向本院提出抗告狀
                                        書記官葉金發
中　　　華　　　民　　　國　　九十三　　年　　　十　　　月　　　八　　　日
